【裁判字號】    89,台上,81
【裁判日期】    890112
【裁判案由】    殺人
【裁判全文】
最高法院刑事判決                                  八十九年度台上字第八一號
    上  訴  人  甲○○
    選任辯護人  李文傑律師
                林建鼎律師
右上訴人因殺人案件，不服台灣高等法院中華民國八十八年十月十九日第二審判決 (
八十八年度上重訴字第四○號，起訴案號：台灣台北地方法院檢察署八十八年度偵字
第四四八○號) ，提起上訴，本院判決如左：
    主  文
原判決撤銷，發回台灣高等法院。
    理  由
本件原判決認定：上訴人甲○○於民國八十八年二月二日二十一時五十五分許，與顏
茂霖、劉家駿、綽號小胖及其同事不詳姓名男女各一人，同至台北市○○○路與敦化
北路口錢櫃ＫＴＶ飲酒唱歌，至翌日凌晨一時許離開，由甲○○駕駛其所有之ＨＳ－
八六○六號自用小客車送顏茂霖返回台北市○○路二○四巷二十九號顏茂霖住處，甲
○○在顏茂霖住處前車庫，以顏茂霖之行動電話聯絡顏妻黃美雪下樓開門，由甲○○
、黃美雪扶已喝醉之顏茂霖進入住處，嗣顏茂霖因喝醉酒不小心透露其欲與甲○○合
夥經營應召站一事，黃美雪聞言後心生不悅，先扶顏茂霖進入一樓後面臥室睡覺，隨
即出來罵甲○○「沒用的東西」、「龜公」、「畜生」、「自己作應召站，還幹嘛拖
一個人下去」等語，甲○○大怒，要求黃美雪不要再唸了，並作勢要打黃美雪，且伸
手去摀黃美雪的嘴巴，詎被黃女咬大拇指一口並流下血液，乃再用雙手掐住黃美雪之
頸部，黃美雪被甲○○嚇得楞住，甲○○即回頭欲打開前門離開，因不會使用前門保
全門鎖而打不開，黃美雪又大聲叫罵，甲○○竟萌殺人之故意，以雙手掐住黃美雪的
脖子，黃美雪掙脫往二樓逃跑，甲○○尾隨上二樓見黃美雪跌倒在地上，即撿起在茶
几下面一條長約三十公分白塑膠繩勒黃美雪的脖子，因繩子長度不夠，甲○○便拿起
二樓沙發上之衣服再勒住黃美雪的脖子，直至黃美雪因頸部被扼勒窒息死亡始罷手。
甲○○見黃女應已死亡，怕事跡敗露，先把黃美雪的屍體拖到廚房，再找米桶盛水，
將黃女的血跡沖掉，因怕樓上黃美雪之子女睡醒發現，再將屍體拖至二樓廁所藏放。
嗣甲○○耽心顏茂霖醒來後，知道其殺害黃美雪犯行，遂另萌殺人之故意，將米桶拿
到樓下客房，見顏茂霖熟睡中，本想用米桶以水淹死顏茂霖，但心想可能行不通，乃
拿取原放置在二樓米桶後面之水果刀，站在顏茂霖的身旁，先持刀刺顏茂霖頸部約一
‧五公分刺傷，顏茂霖醒來大喊「你在幹什麼」，甲○○即右手持刀先刺顏茂霖腹部
二刀，顏茂霖未抵抗痛苦中反轉背部，甲○○再續刺顏茂霖背部六刀，顏茂霖因前腹
及背部刀傷深入胸腔及心臟發生心包囊血塞，即時死亡。嗣於八十八年二月九日凌晨
二時三十分許，因劉家駿主動報案，經警在台北市○○○路、武昌街口查獲甲○○，
並循線於台北縣永和市○○路一三三之三號二樓之三甲○○租住處，查扣其作案時穿
著之外套、襯衫、皮鞋、襪子及黃美雪之支票簿、印鑑章、鍾清傑之身分證、房屋租
賃契約書等物，並於甲○○所有之上開車輛內尋獲其殺害顏茂霖之刀子一把等情。因
而撤銷第一審關於甲○○殺人部分之判決，改判論處甲○○二殺人罪刑 (均處死刑，
褫奪公權終身) ，應執行死刑，褫奪公權終身，固非無見。
惟查：(一)原判決認定上訴人甲○○先持刀刺被害人顏茂霖頸部約一‧五公分刺傷，顏
茂霖醒來大喊，甲○○又刺顏茂霖腹部二刀、背部六刀等情，理由中則謂顏茂霖之頭
部沒有外傷，除腹背部刺創傷外，「無其他傷痕」，左手有表淺刀痕一處云云 (第七
頁第十二、十三行) ，事實與理由顯相矛盾。又原判決於事實欄載稱「黃美雪聞言後
心生不悅，先扶顏茂霖進入一樓後面臥室睡覺，隨即出來罵甲○○」，復於理由欄敘
稱上訴人扶死者顏茂霖入房睡覺云云 (第九頁第一行) ，同有理由矛盾之違誤。(二)關
於顏茂霖被刺殺之刀傷，台北市政府警察局中山分局命案現場勘查採證紀錄上記載「
腹部有二處刀傷」、「後頸部有一刀傷，背部有六個刀傷」、「右前頸有二個刀傷」
，並註明確切傷勢狀況以法醫相驗紀錄為準 (見偵查卷第四十九頁) ，台灣台北地方
法院檢察署驗斷書上記載：「一、頸部右側刀尖刺傷乙處長約一‧五公分別乙處表皮
刈破傷長一‧五公分。二、上腹部刀傷長六‧○公分，深至腹腔。三、右下腹部刀傷
長四‧○公分，腸子脫出。四、背後右頸刀傷長二‧○公分。五、左肩胛部刀傷長四
‧○公分，深至胸腔。六、左肩胛下方刀傷長五‧○公分，深至胸腔。七、背部右側
刀傷長四‧○公分，深至胸腔。八、右腰部兩處刀傷長五‧○、四‧○公分，深至腹
腔。九、左手拇指處刀尖刈破表傷乙處」 (見相驗卷第二十九頁) ，法務部法醫研究
所（）法醫所醫鑑字第○一○一號鑑定書則記載「……除腹背刺創外，無其他傷痕
，左手有表淺刀痕一處。(一)背部有刀刺傷六處 (下略) (二)前腹有刺創二處 (下略）」
（見一審卷第三十四頁) ，內容不盡一致，上開資料既有不符，即應詳為比對釐清，
原判決未予究明，於法有違。(三)原判決論處上訴人殺人罪刑，對於上訴人主觀上有殺
人之故意，自應為必要之說明，尤以被害人黃美雪部分，依原判決認定之事實，上訴
人是以衣服勒住黃美雪的脖子，直至黃美雪窒息死亡，上訴人係基於如何之犯意為之
，原判決未予論斷，自屬理由不備。又原判決於理由中說明：依一般常情而言，若非
黃美雪當時已死亡，當無此非自主性排尿之可能云云 (第五頁末行至第六頁首行) 。
所述非自主性排尿之情形，是否必定在人已死亡之後才可能發生，屬於醫學上之專業
知識，原判決未敘明其所憑之依據，亦嫌理由不備。(四)依法務部法醫研究所前揭○一
○一號鑑定書所載，用以刺殺顏茂霖之單刃刀，其刀背可能為「○‧二至○‧三公分
厚」，原判決載為「○‧二○至三公分厚」，顯與鑑定書之記載不符；又原判決認定
警方在上訴人住處查扣黃美雪之支票簿及印鑑章等情，然依扣押證明筆錄觀之，警方
似未扣得黃美雪之支票簿及印鑑章，而僅查扣黃美雪之印章 (鑑) 盒 (見偵查卷第六
頁) ，上訴人並在警訊中供稱被查獲黃美雪所有印鑑盒一個，兇刀及印鑑盒 (未含印
鑑) 已被警察取獲，其餘已丟棄等語 (同上卷第十頁正面) ，原判決上開認定與卷內
資料亦不相符，均有可議。(五)上訴人自八十八年三月十二日檢察官第二次偵訊時起，
即推翻其於警訊及檢察官第一次偵訊中之自白，辯稱並未將黃美雪勒死，其在廚房用
水要潑醒黃美雪時，被從三樓下來之顏茂霖看到，二人曾發生扭打等語，並請求查證
案發當天顏茂霖是否睡在三樓 (見原審卷第二十三頁) 。而被害人之女顏慧菁在警訊
中曾供稱二月二日早上及晚上二十時多，看見其父穿灰色西裝出去，當天穿出去之西
裝掛在衣櫥內等語 (見偵查卷第二十六頁) ，顏茂霖之妹顏秋桂亦供稱顏慧菁所指之
灰色西裝掛在衣櫥 (指三樓衣櫥) 內等語 (見偵查卷第二十五頁) ，原判決對顏慧菁
及顏秋桂上開供述未予審論，尚有未合。又上訴人之辯護人以法務部法醫研究所（
）法醫所醫鑑字第○一○二號鑑定書中記載黃美雪鼻中有大量出血、肺有水腫淤血及
喉部甲狀軟骨、舌骨無出血無骨折等情 (見一審卷第二十五、二十六頁) ，質疑黃美
雪並非被上訴人當場勒死，否則不致出現前述現象；並以證人蕭素娟、李春生在警訊
中供稱黃美雪腳部抵住廁所之門等情 (見偵查卷第二十八、三十頁) ，質疑黃美雪被
上訴人拖至廁所時尚未死亡，否則上訴人既從該廁所之門離去，不會又發生門被黃美
雪腳部抵住難以開啟之情形，案關重典，發回後應予調查釐清，為必要之論斷。以上
諸端，或為上訴意旨所指摘，或為本院依職權得調查之事項，應認原判決有發回更審
之原因。
據上論結，應依刑事訴訟法第三百九十七條、第四百零一條，判決如主文。
中      華      民      國    八十九    年      一      月     十二     日
                              最高法院刑事第九庭
                                  審判長法官  張  信  雄
                                        法官  賴  忠  星
                                        法官  張  清  埤
                                        法官  洪  清  江
                                        法官  吳  昆  仁
      右正本證明與原本無異
                                              書  記  官
中      華      民      國    八十九    年      一      月     十八     日


司法院資訊處製作；財團法人民間司法改革基金會備份。
